臺灣高等法院民事判決                 99年度上易字第698號
    上    訴    人
    即附帶被上訴人  林聰興
    訴  訟  代理人  林宇文律師
    複  代  理  人  張漢榮律師
    被  上  訴  人
    即附帶上訴  人  林麗娟原.
    共          同
    訴  訟  代理人  張立業律師
    複  代  理  人  王世豪律師
上列當事人間請求返還不當得利等事件，上訴人對於中華民國99
年5月26日臺灣基隆地方法院97年度訴字第353號第一審判決提起
上訴，被上訴人提起附帶上訴，本院於100 年7月6日言詞辯論終
結，判決如下：
    主  文
原判決關於命上訴人給付被上訴人各逾新臺幣拾萬玖仟柒佰壹拾
元本息及其假執行之宣告，暨該訴訟費用部分均廢棄。
上開廢棄部分，被上訴人在第一審之訴及假執行之聲請均駁回。
其餘上訴駁回。
附帶上訴駁回。
廢棄改判部分之第一、二審訴訟費用，由被上訴人負擔。駁回部
分之第二審訴訟費用，關於上訴部分由上訴人負擔，關於附帶上
訴部分由被上訴人負擔。
    事實及理由
一、被上訴人主張：被繼承人林蔡抱於83 年2月17日死亡，兩造
    均為繼承人，被繼承人林蔡抱死亡後留有：(1)平溪郵局存款
    新台幣（下同）35萬元；(2)保險理賠金142萬321元；(3)白包
    （扣除喪葬費支出後剩餘）32萬元；(4)被繼承人生前委請訴
    外人方素蘭代為操作中華開發之股票金額72萬5,000 元，上
    開(1)(2)(3)款項均為上訴人領取，並經被上訴人事後同意由上
    訴人代為保管處理，應作帳以供查核。上開(1)、(2)、(3)均屬
    公款性質，非上訴人獨有，除為支出整理門牌新北市○○區
    村○○村○○街125 號之老家房屋及兩造父親林文貴對親朋
    故舊之紅白包外，一概不准動用，留待將來分配；上開(4)之
    款項，為訴外人方素蘭後來返還，故被繼承人林蔡抱之遺產
    總額為281萬5,321元。被繼承人死後，遺產為全體繼承人公
    同共有，迨渠等於92年間請上訴人報告遺產狀況以供分配時
    ，上訴人竟告知：錢早就沒了云云，並提出兩本殘缺不全之
    帳簿矇混，渠等仔細檢查發現一筆帳分兩本帳簿作，且皆為
    影本，又全無83年至87年間支出記錄，甚有諸多虛報、浮報
    情事，迨父親過世後，不得已對上訴人提出盜用印章、偽造
    私文書、背信、侵占之刑事告訴，經台灣基隆地方法院檢察
    署檢察官偵查確認上訴人犯罪事證明確，然因罹於追訴權時
    效而依法為不起訴處分（該署96年度偵字第2392號），惟無
    解於上訴人應負之民事責任。爰依民法第179條、第827條、
    第828條第2項、第1151條、第1164條等規定，求為：(一)兩造
    就被繼承人林蔡抱所遺留之遺產准予分割，(二)上訴人應給付
    被上訴人各56萬3,064元，及其中41萬8,064元自起訴狀繕本
    送達翌日起，其餘14萬5,000元自被上訴人97 年11月20日書
    狀繕本送達翌日起算法定遲延利息之判決。
    原審判決：(一)兩造公同共有如原判決附表（下稱附表）一所
    示被繼承人林蔡抱之遺產准予分割。(二)上訴人應給付被上訴
    人各16萬1,442元及自97年8月9 日起算之法定遲延利息。(三)
    被上訴人其餘之訴駁回。上訴人就原審判決主文第2 項判令
    給付金錢部分提起上訴，被上訴人則就原審請求給付之金額
    遭駁回部分提起部分附帶上訴。
    被上訴人聲明：(一)上訴駁回。(二)附帶上訴部分：1.原判決關
    於駁回下列第2.項部分廢棄。2.附帶被上訴人應再給付附帶
    上訴人每人各12萬1,458 元及自起訴狀繕本送達翌日起算之
    法定遲延利息。
二、上訴人聲明：(一)上訴部分： 1.原判決關於主文第2項命上訴
    人給付部分廢棄。2.上開廢棄部分，被上訴人在第一審之訴
    駁回。3.如受不利判決，願供擔保宣告免為假執行。(二)附帶
    上訴駁回。答辯略以：(一)對被繼承人林蔡抱之存款35萬元、
    保險理賠金142萬321元及訴外人方素蘭返還之欠款42萬5,00
    0 元等部分，係由上訴人所領取等事實並不爭執，故被繼承
    人林蔡抱之遺產應為219萬5,321元，被上訴人主張方素蘭返
    還之款項為72萬5,000 元，並非如此。(二)款項支出均係奉兩
    造父親林文貴之指示，除用於被繼承人林蔡抱喪葬支出外，
    另尚出借予被上訴人林麗娟，及平日奉養父親及祖母林沈緣
    之日常花費、祖母林沈緣之喪葬費用，維修系爭老家房屋，
    暨親朋之紅白喜事往來，實已超出上開遺產總額，上訴人並
    無不當得利。(三)方素蘭之借款為70萬元，其中20萬元係給吃
    菜阿忠訂金，並非給上訴人。方素蘭委託被上訴人林素甜返
    還之20萬元，用於修繕老家房屋。 另方素蘭幫父親還賭債5
    萬元、為父親出資日本旅遊花費5萬元， 替雙方母親找地理
    師看墓地之風水費用5萬元， 共計15萬元方素蘭並未給付。
    後二樓油漆工資2萬5,000元亦由方素蘭支付。最後尚欠款項
    12萬5,000元， 由父親交代不用清償，故上訴人實際受領方
    素蘭交付者僅有42萬5,000元。 (四)系爭老家房屋之修繕費用
    應以上訴人記帳金額為準，縱與鑑定金額略有高低，亦在合
    理範圍。(五)被上訴人林麗娟之借款50萬元，及帳簿記載之「
    88.9喪喜事（兩造祖母）領15萬元」、「89.4.24 嶺腳祖厝
    賠款26萬元」、「8.2 父親買金項鍊1萬3,000元」等項，均
    屬父親債務，應由兩造繼承，上訴人得請求兩造平均負擔，
    據以對被上訴人主張抵銷。(五)上訴人自90 年7月至97年上半
    期止（扣除92年下半期地租），向台鐵局繳納地租共計2,16
    5元；另繳納系爭老家自83年至96年底之房屋稅5,889元，暨
    繳納兩造父親林文貴自84年3月1日起至94 年1月31日止之健
    保費等項，均為必要費用，爰主張抵銷等語。
三、兩造不爭執之事實：
  (一)兩造母親林蔡抱於83 年2月17日死亡，繼承人為配偶（兩造
    父親）林文貴及子女5 人：長子林聰興（上訴人）、次子林
    光明（被上訴人）、次女林麗娟（原名林素梅，被上訴人）
    、三女林素甜（被上訴人）、四女林秀環（被上訴人），共
    計6 人，另長女林素琴已出養予訴外人方光輝，有新舊戶籍
    謄本可按（原審卷(一)第9-16、127-130 頁），並為兩造所不
    爭執（本院卷第208頁）。
  (二)兩造父親林文貴於95年2月6日死亡，繼承人為子女即兩造共
    計5人，為兩造所不爭執（本院卷第208頁）。
  (三)被繼承人林蔡抱之郵局存款35萬元、保險金142萬321元，均
    由上訴人領取，業據上訴人自陳在卷（原審卷第85頁）。被
    上訴人事後同意委由上訴人保管上開款項，並同意支出用途
    限於整修門牌台北縣平溪鄉○○街125 號老家及兩造父親林
    文貴對親朋故舊之紅白包等事項，亦據兩造陳明（原審卷(一)
    第91、105頁），並經證人方素蘭證述明確（原審卷(一)第180
    頁）。
  (四)被上訴人於96年間對上訴人涉嫌盜用印章、偽造私文書、侵
    占罪等罪嫌，經臺灣基隆地方法院檢察署檢察官以逾越追訴
    權時效為由，對上訴人為不起訴處分確定（該署96年度偵字
    第2392號，下稱上訴人所涉偵案），有該不起訴處分書可稽
    （原審卷(一)第59-62頁）。
  (五)兩造對原判決附表二、三之意見如下：
    1.附表二所列項目及支出金額均不爭執，同意自被繼承人林
      蔡抱之遺產中扣除。
    2.附表三所列項目及支出金額，上訴人同意不列入公用支出
      範圍，被上訴人對此無意見。
四、本件重要爭點在於：
  (一)被繼承人林蔡抱之遺產總額為何？
  (二)附表四所列之項目及支出金額是否屬於兩造約定得由被繼承
    人林蔡抱遺產支出之費用？
  (三)附表五所列之老家修繕費用得自遺產扣除之金額為何？
  (四)被上訴人各得請求上訴人返還有關遺產分割之款項為多少？
  (五)上訴人主張之各項抵銷抗辯，是否正當？
五、被繼承人林蔡抱之遺產總額為何？
  (一)查被繼承人林蔡抱之遺產範圍有：平溪郵局存款35萬元、保
    險金142萬321元及證人方素蘭返還之款項，別無其他不動產
    、股票或有價證券等，為兩造所不爭執（本院卷第169 頁反
    面），僅兩造對上開方素蘭返還之款項金額，究為上訴人主
    張之42萬5,000元，抑被上訴人主張之72萬5,000元？爭執不
    休，則依民事訴訟法第277 條本文規定，應由主張有利於己
    之事實者負舉證責任。
  (二)查訴外人方素蘭於上訴人所涉偵案中證陳：「我不是向父母
    借錢，而是我媽媽拿錢我幫她操作股票，陸續拿了85萬元，
    我媽都是從她平溪郵局的帳戶提領現金給我，當時我是買中
    華開發的股票，後來85萬都賠掉了，這筆錢我父親也知道，
    我媽過世後，我們老家在翻修的時候，林聰興說需要錢，就
    陸續跟我要，後來還剩下11、12萬沒有給他，我爸知道後就
    說尾數就算了，我都是拿現金給林聰興……」等語（上訴人
    所涉偵案第268-269 頁），復於原審證稱：「（問：操作中
    華開發股票的錢之所以會拿給哥哥林聰興，是不是因為那是
    生母林蔡抱的錢？）答：股票的錢是我媽媽的錢，因為我媽
    媽不在了，不能屬於任何一個兄弟姊妹的錢，是大家共有的
    」、「（問：中華開發股票錢，證人陸陸續續交給你大哥林
    聰興總計多少錢？）答：多少錢我忘記了，但這筆帳早就還
    結了，因為最後還到只剩下12萬多，我的生父林文貴表示已
    經賠了那麼多，後面的就不用還了，當時林聰興也同意，但
    是我不知道林聰興怎麼在帳簿上記載」、「（提示地檢署偵
    查卷二，確認是否最少已經還了73萬元？）答：差不多就是
    這個數字，剩下沒有還的是我爸爸告訴我說不用還了，那時
    我大哥也同意」等語明確（原審卷(一)第181 -182頁），再參
    上訴人提出之第2本帳簿記載：「……素蘭尚欠125,000父親
    口述不用還」等字相符（原審卷(一)第57-58 頁），足認訴外
    人方素蘭返還之款項為72萬5,000元（850,000-125,000=725
    ,000）。上訴人雖指摘證人方素蘭陳述之總額85萬元非無疑
    問，並主張：事後伊僅受領方素蘭交付42萬5,000 元云云，
    查證人方素蘭雖經出養與他人，惟與兩造同為相同親生父母
    之兄弟姐妹關係，應無偏坦一方之理，且上訴人未舉出任何
    積極證據證明證人方素蘭交付之款項為42萬5,000 元之事實
    ，自無得推翻方素蘭之證詞，故其主張受領42萬5,000 元，
    尚無可採。
  (三)有關被上訴人另主張：林蔡抱之遺產另有扣除喪葬費用剩餘
    之奠儀32萬元乙節，上訴人則辯稱：林蔡抱過世時，親友致
    贈之奠儀係交由兩造父親林文貴之總務蘇坤同處理，結餘款
    項亦由蘇坤同交給林文貴，伊並未收受上開結餘款項等語。
    按觀諸民間葬禮之習俗，奠儀乃親友為向死者表示追思或敬
    悼之念，按其與繼承人親疏遠近之等級，對繼承人（喪家）
    為不同程度之物品或金錢餽贈，核其性質，係親友對於繼承
    人之無償贈與，既係被繼承人死亡後始贈與之物品或金錢，
    非屬被繼承人死亡時留存之遺產，故被上訴人主張奠儀在扣
    除喪葬費用後所餘款項應屬遺產，顯有誤解。依證人方素蘭
    到庭證稱：伊不清楚上訴人處理的金錢是否包括被上訴人在
    此主張之32萬元云云在卷（原審卷(一)第181 頁），又經上訴
    人否認有受領剩餘奠儀之款項，被上訴人並未證以實其說，
    則渠等主張林蔡抱之遺產另尚有剩餘奠儀32萬元乙節，尚乏
    實據。
  (四)依上所陳，被繼承人林蔡抱之遺產為：平溪郵局存款35萬元
    、保險金142萬321元及訴外人方素蘭返還之款項72 萬5,000
    元，遺產總額為249萬5,321元（350,000+1,420,321+725,00
    0=2,495,321 ）。又被上訴人之前雖同意委由上訴人保管，
    惟觀其等於原審提起本件訴訟請求分割遺產，顯見有終止兩
    造間委任保管之意，依民法第1164條本文規定：繼承人得隨
    時請求分割遺產，則被上訴人訴請分割被繼承人林蔡抱之遺
    產，自無不合。
六、附表四所列之項目及支出金額是否屬於兩造約定得由被繼承
    人林蔡抱遺產支出之費用？
  (一)就被繼承人林蔡抱之遺產，業經被上訴人事後同意委由上訴
    人保管，並同意支出用途事項限於整修門牌台北縣平溪鄉○
    ○街125 號老家及兩造父親林文貴對親朋故舊之紅白包，為
    兩造所一致是認，茲就附表四所列各項目及支出金額是否屬
    於兩造上開約定得由遺產支出之費用，詳予斟酌如下：
    1.附表四編號第1項「87.4.22林素梅借50萬元」：
      (1)上訴人主張：伊經父親同意而出借予被上訴人林麗娟50
        萬元，此筆款項經父親要求而以公帳支出，應自遺產予
        以扣除云云。被上訴人林麗娟否認向上訴人借用遺產，
        並辯稱：伊係向父親林文貴借款50萬元，其後分期每月
        還款1 萬元，匯款至父親生前設於平溪郵局帳號內計30
        萬元等語。
      (2)依證人方素蘭於原審證稱：「（問：支出的項目中有無
        包括出借給林素梅的部分及平日奉養生父林文貴、祖母
        林沈緣及維修125 號老家的開銷？）答：有包括出借給
        林素梅的部分，是否為50萬元我不確定，後來林素梅有
        還了30筆萬元左右……」等語在卷（原審卷(一)第180 頁
        ）等語，堪認：被上訴人林麗娟借用之50萬元確由林蔡
        抱之遺產範圍內支出。然參被上訴人林麗娟自陳：伊係
        向父親林文貴借款50 萬元，其後每月還款1萬元，匯款
        至林文貴平溪郵局帳戶內30 萬元云云（原審卷(一)第194
        頁），核與證人方素蘭證稱：「因為當時林素梅要買房
        子，是跟我生父林文貴借的……」、「有聽父親表示剩
        下的20萬元不用還，當作是給她的嫁妝，因為當時沒有
        給林素梅嫁妝」等情一致（原審卷(一)第180、183頁），
        堪認：被上訴人林麗娟係向父親林文貴借款，其後還款
        之對象亦為林文貴，且此項非屬兩造同意由遺產支出之
        用途項目，故此筆支出不應由林蔡抱之遺產中扣除（至
        於此筆借款應屬何人債務，由何人負擔，另於下述）。
    2.附表四編號第2項「88.9喪喜事領150,000元」：
      (1)上訴人主張：此項係為辦理祖母林沈緣86年間之喪葬事
        宜而支出，被上訴人亦承認祖母林沈緣之喪事並未支出
        任何費用，而林沈緣之喪葬事宜豈可能無費用支出？應
        以台北縣政府86年間辦理土葬必要費用之金額予以扣除
        ，帳簿上書寫88年9月，係誤載云云。
      (2)但查兩造祖母林沈緣係於86年9 月間死亡，為兩造所不
        爭執之事實，然觀上訴人在第一本帳簿中記載「喪喜事
        領150,000」等字（原審卷(一)第51頁），係接續在88年8
        月1 日記載諸多細目之後所填寫；且上訴人係記載「喪
        喜事」，而非「喪事」，則上訴人僅以誤載解釋云云，
        與常情有違。又兩造祖母林沈緣過世時有奠儀收入，業
        據被上訴人提出上訴人不爭執為真正之奠儀簿為憑（原
        審卷(一)第18-50 頁），再依一般家庭習慣先以奠儀收入
        供作喪葬費用，而卷附奠儀簿記載之收入記載予以加總
        金額遠逾15萬元，尚有結餘，應無上訴人另行提領金錢
        以供支付之必要，上訴人就此並未提出其他積極證據證
        明，應無可採。
    3.附表四編號第3項「89.4.24 嶺腳祖厝賠款260,000元」：
      (1)上訴人主張：此筆款項係父親林文貴賠償他人之用乙節
        ，被上訴人雖不否認此項支出及金額（原審卷(一) 第207
        、253 頁），惟否認此筆款項應由林蔡抱之遺產支出云
        云。
      (2)查此筆款項乃兩造父親林文貴為賠償他人而支出之金額
        ，既為兩造所不爭執，依法應由林文貴自行負擔，非屬
        被上訴人同意以林蔡抱遺產之用途事項，不應以林蔡抱
        之遺產支付（至於此筆借款應屬何人債務，由何人負擔
        ，另於下述）。
    4.附表四編號第4項「89.8.2父親買金項鍊13,000元」：
      上訴人主張：此筆款項係父親林文貴買金項鍊所花用云云
      ，被上訴人不否認有此項目及支出之金額（原審卷(一)第20
      7、253頁反面），惟否認應屬林蔡抱之遺產支出事項。查
      此項金額之支出，確不屬被上訴人同意得以被繼承人林蔡
      抱遺產之支出事項範圍，自不得由以遺產支付（至於此筆
      借款應屬何人債務，由何人負擔，另於下述）。
    5.附表四編號第5項「（第一本帳簿）之喪喜事148,773元」
      ：查兩造同意父親林文貴對親朋故舊之紅、白包得以林蔡
      抱之遺產款項支出，已如前述，而被上訴人於原審提出之
      民事補充言詞辯論意旨狀記載：對上訴人以林蔡抱遺產支
      付林文貴親朋故舊之紅白包在14萬8,773 元範圍內表明不
      爭執，應認已為自認（原審卷(一)第206 頁），上訴人亦同
      意就被上訴人爭執之部分如王思芳喜、古玉珍訂婚、簡志
      堅誼兄弟父喪、古玉珍祖母喪、誼兄弟白猴兒喪、曹有益
      、劉既琴高中老師兒婚、李淑瑩滿月及溫經理喪等項，不
      列入遺產支出範圍（原審卷(一)第241 頁），因認此項紅白
      包支出14萬8,773 元得自被繼承人林蔡抱之遺產中扣除，
      被上訴人其後翻異前詞（原審卷(一)第227 頁），而為自認
      之撤銷，既未證明與事實有所不符，復未經上訴人同意，
      依民事訴訟法第279條第3項規定，自非可採。
   6.附表四編號第6項「鐵路稅、房屋稅部分」：
      (1)上訴人主張：系爭老家房屋之房屋稅及向臺灣鐵路局承
        租土地之地租，多年來由伊繳納，母親林蔡抱所遺款項
        縱有利息僅10萬餘元，尚不足支應云云（原審卷(一)第24
        2 頁）。被上訴人則辯稱：上訴人稱以利息支付系爭房
        屋所坐落之地租及房屋稅，豈可再要求自林蔡抱之遺產
        中支出等語。
      (2)上訴人就其繳納之地租金額，經本院函詢後主張：伊繳
        納之地租，自90年7月至97 年上半期止（扣除92年下半
        期地租）共計2,165元；另老家83 年至96年底之房屋稅
        共計5,889 元等情，固據提出地租匯款收據及房屋稅繳
        款書各4紙在卷（本院卷第147-152頁），然參上訴人將
        被繼承人林蔡抱之南山人壽與勞保死亡給付之保險理賠
        金領得之42萬7,242元、52萬5,000元，均存入伊之深坑
        郵局帳戶，業據上訴人所涉偵案之不起訴處分書載明（
        原審卷(一)第61頁），衡情當有郵局之存款利息；依上訴
        人自承：林蔡抱之存款有利息10萬餘元在卷明確（原審
        卷(一)第242 頁），審酌上訴人既未將其管理林蔡抱存款
        之孳息列入遺產總額，則其所陳：利息已供繳納地租及
        房屋稅在卷，應可採信，上訴人自不得翻異前詞，其後
        再就前所繳納之地租及房屋稅主張列為林蔡抱遺產應予
        扣除之費用，以符誠信。
    7.附表四編號第7項「89.2.29繳電視費用3,300元」、第8項
      「89.9電視天線3,300元」、第9項「90.3.1電視第四台3,
      700元」及第11項「88.11.25第四台費用7,200元」：
      (1)上訴人主張：在老家裝設第四台之天線及繳納費用，並
        非伊獨享，係居住於老家房屋內之人所共用，屬老家房
        屋之支出項目云云。被上訴人則辯稱：此項係上訴人一
        家居住於老家內之平日生活開銷，非屬兩造約定以遺產
        支出用途之範圍等語。
      (2)查此類項目之費用均屬日常生活費用，非供兩造約定得
        以被繼承人林蔡抱遺產支出之修繕老家房屋、兩造父親
        林文貴之紅白包之用途，自不得由林蔡抱之遺產支出。
    8.附表四編號第10項「88.8.25 父親買藥3,600元」：
      (1)上訴人主張：此項係對父親之奉養，應就上訴人保管之
        林蔡抱遺產中扣除乙節。被上訴人除否認有此項目及金
        額之支出，並指摘非屬林蔡抱遺產之支出範圍（原審卷
        (一)第208頁反面）。
      (2)按依民法第1114條第1 款規定，直系血親相互間互負扶
        養之義務，上訴人因與父親林文貴同住，且對父親林文
        貴負有扶養義務，則為父親林文貴買藥而支出之費用，
        應屬上訴人為盡扶養義務所支出者，非屬兩造同意以林
        蔡抱遺產支出之用途範圍，是此筆費用不得以林蔡抱之
        遺產中扣除。
    9.承上開說明，附表四所示之項目得自林蔡抱之遺產中扣除
      之費用為第5項「第一本帳目喪喜事148,773元」，其餘項
      目均不得自遺產中扣除。
七、附表五所列之老家修繕費用得自遺產扣除之金額為何？
  (一)系爭老家房屋如附表五編號第1項至第7項、第9項至第10 項
    之修繕項目：
    1.此類修繕項目均經原審委請台灣省土木技師公會鑑定有關
      修繕年度之合理費用為若干，經該公會於鑑定時先至現場
      勘查後繪製房屋平面配置圖，再參考台灣省土木技師工會
      鑑定手冊（89年3月4日出版）、台北縣建築物工程施工損
      壞鄰房鑑定手冊（97 年4月修訂版）、現代營建雜誌社工
      料分析（89年4月6日版）及現代營建雜誌社（90年版）等
      資料後，再於附件10-1至10-9詳細說明尺寸、數量、工資
      及計算式，方得出各修繕項目於當年之合理費用，各項理
      由說明綦詳，並有各修繕項目之照應現場照片及上開參考
      資料附於鑑定報告內可稽（鑑定報告第304-308頁及附錄1
      -16 ）。本院審酌鑑定報告書就鑑定依據、步驟及結論等
      內容均仔細翔實，應可供採憑。
    2.就附表五編號第1、2、3、6、7、10等項：
      查上訴人之帳簿就上開各項記載之金額依序為6萬4,060元
      （即3萬6, 400元、8,660元、1萬9,000元三者加總）、5,
      000元、7萬3,000元、3萬5,000元、61萬元、5,000元（原
      審卷(一)第51、57頁）；而鑑定結論則依序為7萬7,861元、
      6,500元、8萬5,864.18元、4萬2,168元、61萬8,579元、2
      萬3,514元（鑑定報告書第4-5頁），亦即鑑定所得合理費
      用均高於上訴人帳簿記載之金額，然上訴人實際上僅支出
      帳簿記載之金額，並於訴訟上主張當時支出帳簿記載之金
      額，自應以上訴人帳簿記載支出之金額計之，故此6 項費
      用共計79萬2,060元（64,060+5,000+73,000+35,000+610,
      000+5,000=792,060）。
    3.另就附表五編號第4、5、9等項：
      查上訴人之帳簿就此3項記載之金額分別為1萬7,000元、3
      萬2,000元、3萬2,000 元（原審卷(一)第51、57頁）；而鑑
      定機關鑑定合理之費用則分別為1萬4,341元、1萬3,468元
      、2萬5,970元，因上訴人並未提出當年修繕時給付之單據
      為憑，卷附帳簿記載此3 項金額尚非合理必要，既經被上
      訴人指摘，自應以鑑定機關審酌各項資料後得出之合理費
      用計之，始符公允，故此3項合理之修繕費用共計5萬3,77
      9元（14,341+13,468+25,970=53,779）。
    4.上訴人對鑑定報告各項結論無意見，惟指摘：上訴人記帳
      金額縱與鑑定金額略有高低，均在合理範圍，應以上訴人
      記帳金額為準云云。但查上開修繕項目中，或有上訴人帳
      簿記載金額低於鑑定結論者，本院認應以上訴人帳簿記載
      金額計之；或有上訴人帳簿記載金額高於鑑定結論者，則
      以鑑定結論計之，此乃因應不同情況採認不同金額，理由
      已詳如前述，本件上訴人就何謂「費用之合理誤差範圍」
      並未敘明依據及範圍，此亦非公眾周知之理，上訴人復未
      舉證以明，自無可採。
    5.被上訴人則抗辯：(1)鑑定報告非依88、89年之行情估價，
      故附表五編號第3項應以渠等自行委請估價之6萬4,200 元
      為合理。(2)上訴人帳簿並未記載「窗戶與門」、「鋪地磚
      」、「粉刷工程」等字，故原有之門或舊料仍可供使用，
      附表五編號第1 項有毋庸換新或施作該項之情形。(3)被上
      訴人曾於94 年7月間詢問父親林文貴有關老家修繕之事，
      據父親告知改建談妥以60萬元計算，拆屋包括在此60萬元
      範圍內，怎麼會變成61萬元？故附表編號第6、7項合計超
      出60萬元之費用3萬5,000元、1萬元部分應予剔除。 (4)附
      表五編號4、5項之修繕，非為整修老家所必要，屬裝潢，
      乃上訴人一家居住生活於所使用，不應以林蔡抱之遺產支
      出。(5)附表五編號第7項鑑定結論認為合理費用為61萬8,5
      79元，惟其中所列「四、2F油漆費用29,508元」、「五、
      W10鋁門14,341元」，均經上訴人另行載於帳簿內「88.11
      .30二樓油漆工資（素蘭還）25,000」、「88.8.12二樓屋
      內鋁門17,000」，不應重複計算應予扣除等語。經查：
      (1)觀察被上訴人就附表五編號第3 項自行提出之估價單（
        本院卷第79頁），既未敘述估價之依據及理由，更未附
        具參考資料，顯較說明翔實並附具依據及參考資料之鑑
        定報告不足，比較上仍應以鑑定報告書之鑑定結論為可
        採憑。
      (2)上訴人並非專業人士，於記帳時難免就房屋修繕項目簡
        略記載，帳簿中雖未記載「窗戶與門」、「鋪地磚」、
        「粉刷工程」等字，惟經原審委請台灣省土木技師公會
        至現場勘查，就附表五編號第1項確有舊有3樓予以拆除
        ，搭蓋附有門窗之鐵皮屋，鐵皮屋舍之搭建需以水泥砂
        磚，牆壁並有粉刷，此有現場照片附卷及附鑑定報告書
        內足憑（原審卷(二)第59 頁，鑑定報告書第304頁下方照
        片），被上訴人仍予爭執，與事實及卷附證據有違，自
        無足取。
      (3)又兩造父親林文貴業於95年2月6日去世，法院無從傳訊
        查證，審酌上訴人於帳簿中記載之61萬元尤較鑑定結論
        之合理費用61 萬8,579元為低，應可採憑，此外被上訴
        人並未舉出任何證據以實其說，則被上訴人主張：附表
        五編號第7項應以60萬元計之，進而就附表五編號第6項
        、第7項之費用合計逾60萬元部分之3萬5,000元及1萬元
        均應剔除云云，尚乏實據。
      (4)再老家2樓確於89年間新裝鋁門，在2樓房間內於90年間
        確有新作床鋪及衣櫃，均有現場照片足憑（原審卷(二)第
        61-62 頁）。被上訴人自陳：林蔡抱之遺產支用用途，
        包括老家整修費用在卷，而門扇有支撐及維護房屋之功
        能，另床鋪及衣櫃亦為房屋供居住所必備，均屬系爭老
        家整修必要之費用，被上訴人仍予指摘，委無可採。
      (5)查附表五編號第4項有關「2樓屋內鋁門」，鑑定結論費
        用為1 萬4,341元（鑑定報告書第5頁），確包含在鑑定
        報告書就附表五編號第7項「阿合2樓改建工程」之結論
        61萬8,579 元之內（鑑定報告書附件10-6），此觀鋁門
        計價列於鑑定報告書附件10 -6中之五、W10可明（鑑定
        報告書第1015、1019頁），確有重複計價之情事，是應
        扣除1萬4,341元，被上訴人此項抗辯，為有理由。
      (6)至於附表五編號第7項係就「2樓重建」之費用全部估價
        （鑑定報告書附件10-6），而原判決在計算費用時就此
        項僅採計鑑定報告書之結論，而未將上訴人帳簿所載「
        2樓油漆25,000」 再予列入計算，自無被上訴人所指重
        複計算應予扣除之問題。
  (二)附表五編號第8項「88.8.26二樓水塔白鐵桶（蘇坤諒購）8,
    000元」：
    查上訴人於88年8月26日向蘇坤諒購買2 噸水塔1個、水塔附
    腳、零件及安裝等合計8000元，業據提出蘇坤諒出具之收據
    為憑（原審卷(二)第37頁），並經證人蘇坤諒於上訴人所涉刑
    案偵查中到庭證述屬實，堪予採信。被上訴人林光明雖抗辯
    ：伊電詢蘇坤諒據稱連工帶料不超過6,000元，收據係96年7
    月間應上訴人要求而事後出具者云云，惟未舉出積極證據證
    明，無足推翻卷附已有證據，應無足採。
  (三)依上所云，附表五所列有關兩造老家房屋修繕之合理費用總
    計為83萬9,498元（792,060＋53,779-14,341＋8,000=839,4
    98）。
八、被上訴人各得請求上訴人返還有關遺產分割之款項為多少？
  (一)綜上，被繼承人林蔡抱之遺產總額為249萬5,321元，扣除兩
    造同意得自遺產扣除之附表二所列費用18 萬5,500元、附表
    四編號第5項「第一本帳目喪喜事148,773元」及附表五所列
    老家房屋修繕合理必要費用83萬9,498 元後，尚餘之遺產金
    額為132萬1,550元（2,495,321-185,500-148,773-839,498=
    1,321,550） 。而被繼承人林蔡抱死亡時，繼承人有配偶林
    文貴及子女（兩造）5人，共計6人，業據兩造一致陳明（本
    院卷第208頁），依民法第1144條第1款規定，每人應繼分為
    1/6，則每人可分得之遺產金額為22萬0258元（1,321,550x1
    /6=220,258，元以下四捨五入，下同）。
  (二)按無法律上之原因而受利益，致他人受損害者，應返還其利
    益，民法第179條第1項前段定有明文。被上訴人各就被繼承
    人林蔡抱之遺產應繼承之金額為22萬0,258 元，兩造前雖有
    被上訴人委任上訴人管理遺產之契約關係，被上訴人提起本
    件訴訟終止委任契約，上訴人就被上訴人應分得之上開金額
    遺產金額即無持有之法律上原因，茲仍持有，致被上訴人受
    有損害，被上訴人請求上訴人返還款項，核與不當得利之要
    件相符，洵屬有據。
九、上訴人主張之各項抵銷抗辯，是否正當？
  (一)上訴人抗辯：被上訴人林麗娟向父親借款50萬元、父親於89
    年4月24日因祖厝賠款26萬元、父親於89年8月2 日買金項鍊
    花費1萬3,000元及父親自84 年3月1日至94年1月31日止之健
    保費等項，均以遺產而支出，應屬父親林文貴所欠債務，茲
    父親已死亡，此債務應由兩造繼承平均負擔；另伊自90 年7
    月至97年上半期止（扣除92年下半期地租）共計繳納地租2,
    165元，另繳納老家83年至96年止房屋稅共計5,889元等節，
    均與本件伊應給付被上訴人之債務據以主張抵銷云云，茲分
    別論述：
  (二)父親林文貴支用款項部分：
    1.被上訴人林麗娟之借款50萬元：
      查被上訴人林麗娟確向父親林文貴借款50萬元，而此50萬
      元係由上訴人以林蔡抱遺產先行支付，其後被上訴人林麗
      娟按月分期匯款1萬元至林文貴平溪郵局帳戶， 共計30萬
      元，剩餘之20萬元經貸與人林文貴免除債務等情，詳如前
      開六、(一)1.(2)所述，可見此筆借款之貸與人為父親林文貴
      ，林文貴未經其餘繼承人同意而支用全體繼承人公同共有
      財產50萬元，確屬負有債務。
    2.89.4.24嶺腳祖厝賠款260,000元：
      查此筆款項確係兩造父親林文貴為祖厝而賠償他人26萬元
      ，先以林蔡抱遺產先行支付，為兩造所不爭執之事實，則
      該筆款項為林文貴所負之債務。
    3.89.8.2父親買金項鍊13,000元：
      查此筆款項確係兩造父親林文貴為買金項鍊，而先以林蔡
      抱遺產中先行支付，亦為兩造所不爭執，而屬林文貴所負
      之債務。
    4.至於上訴人主張：伊繳納父親林文貴自84年3月1日至94年
      1月31 日止之健保費乙節，既未提出繳納單據為憑，亦未
      敘明抵銷金額，尚無可採。
    5.依上所陳，每位繼承人可分得被繼承人林蔡抱尚餘遺產之
      金額為22萬0,258 元，而其中之一位繼承人林文貴支用遺
      產共計77萬3,000元（500,000+260,000+13,000 =773,000
      ），是以林文貴可分得之遺產金額扣除後，其於死亡時尚
      負欠債務55萬2,742元（220,258-773,000 =-552,742）。
      其後林文貴於95 年2月6日死亡，繼承人即子女（兩造）5
      人，依民法第1144條第1款規定，每人應繼分為1/5，即每
      人應繼承林文貴所遺債務金額為11萬548元（552,742x1/5
      = 110,548）。
  (三)繳納房屋稅及地租部分：
    上訴人主張：伊自90年7月至97年上半期止（扣除92 年下半
    期地租）共計繳納地租2,165元，另繳納老家83 年至96年止
    房屋稅共計5,889 元等情，固據提出地租匯款收據及房屋稅
    繳款書各4紙為憑（本院卷第147-152頁），然上訴人之前將
    被繼承人林蔡抱保險理賠金領得之款項存入深坑郵局帳戶，
    當有存款利息，其自承存款有利息10萬餘元，復未將管理林
    蔡抱存款孳息列入遺產總額，則上訴人所陳：利息供繳納地
    租及房屋稅應可採信等情，詳如前陳，是上訴人前所繳納之
    地租及房屋稅既均以林蔡抱之遺產存款利息支出，自無再提
    出主張抵銷之理。
十、綜上所述，被繼承人林蔡抱之遺產尚餘金額132萬1,550元，
    被上訴人每位本可分得22萬0,258 元，然繼承人之一即兩造
    之被繼承人林文貴先行支用公同共有之遺產77萬3,000 元，
    扣除後林文貴於死亡時尚負欠債務55萬2,742 元，迨林文貴
    於95年2月6日死亡，兩造均為繼承人，每人應繼承林文貴所
    遺債務11萬0548元，予以計算後，被上訴人依不當得利之法
    律關係，得請求上訴人給付被上訴人每人各10萬9,710元（2
    20,258-110,548=109,710），及自原審起訴狀繕本送達翌日
    即97年8月9日起算之法定遲延利息，為有理由，應予准許；
    逾上開准許範圍外之其餘請求，則屬無據，應予駁回，其假
    執行之聲請亦失依附，應併予駁回。原審就超過上開應准許
    部分，為上訴人敗訴之判決，並依聲請酌定相當之擔保金額
    為准免假執行之宣告，尚有未洽，上訴意旨指摘原判決不當
    ，為有理由，爰予廢棄改判如主文第2 項所示。至於上開應
    准許部分，原審判命上訴人給付並為假執行之宣告，尚無不
    合，上訴人仍執陳詞，求予廢棄，為無理由，應駁回其上訴
    。被上訴人就其請求金錢給付遭原審駁回部分，提起附帶上
    訴，請求上訴人再給付被上訴人每人各12萬1,458 元及法定
    遲延利息，仍為無理由，應予駁回。
十一、據上論結：本件上訴人之上訴為一部有理由，一部無理由
      ，被上訴人之附帶上訴為無理由，依民事訴訟法第450 條
      、第449條第1項、第79條、第78條、第85條第1 項本文，
      判決如主文。
中    華    民    國   100    年    7     月    27    日
                    民事第一庭
                        審判長法  官  張耀彩
                              法  官  盧彥如
                              法  官  林金吾
正本係照原本作成。
不得上訴。
中    華    民    國   100    年    7     月    27    日
                              書記官  張淑芳